臺灣高雄地方法院民事判決　　　　　　 100年度訴字第1465號
原　　　告　許月珠
被　　　告　吳育俊
前 列一 人
訴訟代理人　江雍正律師
　　　　　　陶德斌律師
　　　　　　陳鈺歆律師
被　　　告　許王美娥
　　　　　　許清發
前列二人共同
訴訟代理人　吳永發律師
　　　　　　黃廷維律師
被　　　告　洪智雄
前 列一 人
訴訟代理人　洪幼珍律師
　　　　　　郭雅雯
被　　　告　楊茹芸
前 列一 人
訴訟代理人　洪幼珍律師
上列當事人間請求返還不當得利事件，經本院於民國100年11月
17日言詞辯論終結，判決如下：
    主  文
被告吳育俊應給付原告新臺幣陸拾萬元，被告許王美娥應給付原
告新臺幣捌拾肆萬元，被告許清發應給付原告新臺幣貳佰零玖萬
元，被告洪智雄應給付原告新臺幣壹佰萬元，被告楊茹芸應給付
原告新臺幣柒拾壹萬元，及各自如附表所示利息起算日起，均至
清償日止，按週年利率百分之五計算之利息。
原告其餘之訴駁回。
訴訟費用之負擔如附表訴訟費用負擔比例欄所示。
本判決第一項於原告分別以附表原告供擔保金額欄所示金額為附
表所示被告供擔保後，得假執行；但被告吳育俊、許王美娥、許
清發如分別以附表被告預供擔保金額欄所示金額為原告預供擔保
，得免為假執行。
    事實及理由
一、原告主張：原告自民國96年5月起，接獲自稱香港政府合法
    立案之彩券管理局部長之詐騙集團成員即訴外人黃林桂電話
    ，告知原告匯款至指定帳戶即可獲得三星或四星會員卡並獲
    取彩金，原告不疑有他，遂分別於96年12月18日以其胞妹即
    訴外人江惠勤名義，自臺灣中小企業銀行帳戶匯款新台幣（
    下同）50萬元至被告許王美娥開設於高雄市第二信用合作社
    光華分社0000000000000帳號帳戶、97年4月16日以其子即訴
    外人張哲堯名義，自臺灣中小企業銀行帳戶匯款34萬元至被
    告許王美娥開設於高雄市第二信用合作社光華分社00000000
    00000帳號帳戶、97年4月3日以張哲堯名義，自臺灣中小企
    業銀行帳戶匯款60萬元至被告吳育俊開設於兆豐銀行高雄漁
    港簡易型分行00000000000帳號帳戶、98年3月30日以其胞妹
    即訴外人江思穎名義，自臺灣中小企業銀行帳戶匯款100萬
    元至被告洪智雄開設於合作金庫銀行前鎮分行000000000000
    0帳號帳戶、98年6月15日以江思穎名義，自臺灣中小企業銀
    行帳戶匯款130萬元至被告許清發開設於高雄市二信光華分
    社0000000000000帳號帳戶、98年7月15日以江思穎名義，自
    台北富邦銀行帳戶匯款79萬元至被告許清發開設於高雄市二
    信光華分社0000000000000帳號帳戶、98年7月15日以江思穎
    名義，自台北富邦銀行帳戶匯款71萬元至被告楊茹芸開設於
    兆豐銀行高雄漁港簡易型分行00000000000帳號帳戶，被告
    等人受有原告各次匯款並無法律上原因，原告爰依民法第
    179條之規定，提起本件訴訟。並聲明：(一)被告吳育俊應給
    付原告60萬元，及自起訴狀繕本送達翌日起至清償日止，
    按年息5％計算之利息；(二)被告許王美娥應給付原告84萬元
    ，及自起訴狀繕本送達翌日起至清償日止，按年息5％計算
    之利息；(三)被告許清發應給付原告209萬元，及自起訴狀繕
    本送達翌日起至清償日止，按年息5％計算之利息；(四)被告
    洪智雄應給付原告100萬元，及自起訴狀繕本送達翌日起至
    清償日止，按年息5％計算之利息；(五)被告楊茹芸應給付原
    告71萬元，及自起訴狀繕本送達翌日起至清償日止，按年息
    5％計算之利息；並陳明願供擔保請准宣告假執行。
二、被告之答辯：
(一)、被告吳育俊則以：吳育俊係於97年4月2日向訴外人李東正訂
    購冷凍阿根廷魷魚及魷頭切眼，共計2,930萬9,687元，其後
    吳育俊旋與各買主聯絡交貨及匯款事宜，而吳育俊雖確實於
    97年4月3日收受原告以張哲堯名義匯至兆豐銀行高雄漁港簡
    易型分行00000000000帳號帳戶之60萬元匯款，惟該筆款項
    乃貨主訂購漁貨之貨款，故吳育俊取得上開匯款並非無法律
    上原因，本件原告主張為無理由，爰聲明求為判決原告之訴
    駁回；並陳明如受不利判決，願供現金或等值有價證券為擔
    保免為假執行。
(二)、被告許王美娥、許清發則以：許王美娥、許清發確有取得原
    告匯款之各筆金額，惟係基於漁貨匯兌而來，並非無法律上
    原因，至於原告與他人間法律上原因為何，許王美娥、許清
    發無從審認，本件原告主張為無理由，爰聲明求為判決原告
    之訴駁回；並陳明如受不利判決，願供擔保，請准宣告免為
    假執行。
(三)、被告洪智雄、楊茹芸則以：洪智雄、楊茹芸係訴外人台富海
    洋企業股份有限公司（下稱台富公司）之員工，該公司為便
    利財務調度，遂徵得其等同意，由其等提供合作金庫銀行前
    鎮分行0000000000000帳號帳戶、兆豐銀行高雄漁港簡易型
    分行00000000000帳號帳戶作為漁貨款匯出匯入使用，本件
    洪智雄、楊茹芸確分別於98年3月30日、98年7月15日收受匯
    款100萬元、71萬元，惟該筆款項乃訴外人嚴清秀向台富公
    司購買漁貨之貨款，至該筆貨款由何人支付，與洪智雄、楊
    茹芸實無關連，故洪智雄、楊茹芸收受100萬元、71萬元並
    非無法律上原因，本件原告主張為無理由，爰聲明求為判決
    原告之訴駁回。
三、兩造不爭執事項：
(一)、被告吳育俊於97年4月3日確有收受以張哲堯名義匯至其兆豐
    銀行高雄漁港簡易型分行00000000000帳號帳戶之60萬元匯
    款。
(二)、被告許王美娥於96年12月18日確有收受以江惠勤名義匯至其
    高雄第二信用合作社光華分社0000000000000帳號帳戶之50
    萬元匯款、並於97年4月16日收受以張哲堯名義匯至其高雄
    第二信用合作社光華分社0000000000000帳號帳戶之34萬元
    匯款。
(三)、被告許清發於98年6月15日確有收受以江思穎名義匯至其高
    雄第二信用合作社光華分社0000000000000帳號帳戶之130萬
    元匯款、並於98年7月15日收受以江思穎名義匯至其上開帳
    戶之79萬元匯款。
(四)、被告洪智雄於98年3月30日確有收受以江思穎名義匯至其合
    作金庫銀行前鎮分行0000000000000帳號帳戶之100萬元匯款
    。
(五)、被告楊茹芸於98年7月15日確有收受以江思穎名義匯至其兆
    豐銀行高雄漁港簡易型分行00000000000帳號帳戶之71萬元
    匯款。
四、本件爭點為：
(一)、本件各被告取得原告各筆匯款有無法律上原因？
(二)、承上，如否，則原告請求返還之金額應為若干？
五、本件得心證之理由：
(一)、按「不當得利請求權之發生係基於無法律上之原因而受利益
    ，致他人受損害之事實，所以造成此項事實，是否基於特定
    人之行為或特殊原因，在所不問。亦即不當得利所探究者，
    只在於受益人之受益事實與受損事實間之損益變動有無直接
    之關聯，及受益人之受益狀態是否有法律上之原因（依據）
    而佔有，至於造成損益變動是否根據自然之因果事實或相同
    原因所發生，並非不當得利制度規範之立法目的。換言之，
    只要依社會一般觀念，認為財產之移動，係屬不當，基於公
    平原則，有必要調節，即應依不當得利之法則，命受益人返
    還。本件資金之流動，被上訴人既係因受騙而匯款與上訴人
    ，而上訴人亦不否認收受來自被上訴人之係爭匯款四百萬元
    ，上訴人在受領利益與給付利益間，具有直接之損益變動，
    是由資金變動之關係觀察，受損人係被上訴人。上訴人抗辯
    其合法取得系爭四百萬元，自應就此負舉證責任。」、「參
    酌被上訴人所以電匯給付系爭受領款至係爭帳號，係因為遭
    到詐騙集團之詐騙，並非出於其向上訴人購買甲魚蛋所為之
    給付；暨上訴人自承其收受系爭受領款，係來自於大陸地區
    人士薛文成之訂購等情相互以觀，顯見被上訴人亦已證明上
    訴人因為被上訴人前述給付行為致財產之增益，並非基於兩
    造間買賣甲魚蛋之合意之事實。據此，堪認被上訴人給付系
    爭受領款之行為，自始即欠缺給付目的，難謂上訴人收受被
    上訴人給付之系爭受領款，具有給付之法律上原因。而上訴
    人收受系爭受領款，對於被上訴人而言，既不具有給付之法
    律上原因，足徵其受有系爭受領款之利益，並致被上訴人受
    有係爭受領款之損害，其損害與受益間具有相當因果關係，
    即符合不當得利之構成要件。」（最高法院96年度台上字第
    2362號、100年度台上字第1377號判決要旨參照）。
(二)、原告主張其係受詐騙而匯出上開60萬元、84萬元、209萬元
    、100萬元及71萬元款項至被告吳育俊、許王美娥、許清發、
    洪智雄、楊茹芸之上開帳戶，相關詐欺案件並經臺灣士林地
    方法院檢察署以99年度偵字第15589號偵查中之事實，業據
    其提出96年12月18日、97年4月3日、97年4月16日、98年3月
    30日、98年6月15日臺灣中小企業銀行匯款申請書（匯款人
    證明聯）影本5紙、98年7月15日台北富邦銀行存摺類存款存
    入存根影本2紙、刑事警察局偵七隊受理刑事案件報案三聯
    單1紙、手機簡訊影本附卷可稽（參本院卷第7頁至13頁、第
    121頁至133頁），並參酌臺灣近期因詐騙集團猖獗，民眾因
    受詐騙而損失鉅額金錢時有所聞，而原告於短時間內匯出如
    此鉅額款項，被告與原告素無往來，亦互不認識，亦不知悉
    何以原告需匯款至被告系爭帳戶（見本院卷第91、92頁），
    足認原告主張係因受詐騙而匯款至被告系爭帳戶一節，尚堪
    信為真實。
(三)、又本件原告已舉證確有匯款至被告系爭帳戶內之事實，而原
    告主張兩造間並無契約或其他法律關係，亦為被告所不爭執
    。另參酌原告給付系爭受領款至系爭帳號，係因為遭到詐騙
    集團之詐騙，並非出於其向原告購買魚貨所為之給付；暨被
    告自承其等收受系爭受領款，係來自於訴外人嚴清秀或大陸
    地區人士訂購魚貨款等情相互以觀，顯見原告亦已證明被告
    因為原告前述給付行為致財產之增益，並非基於兩造間買賣
    魚貨之合意之事實。據此，堪認原告給付系爭受領款之行為
    ，自始即欠缺給付目的。則揆諸前揭說明，難謂被告收受原
    告給付之系爭受領款，具有給付之法律上原因。而被告收受
    系爭受領款，對於原告而言，既不具有給付之法律上原因，
    足徵其等受有系爭受領款之利益，並致原告受有系爭受領款
    之損害，該損害與受益間具有相當因果關係，即符合不當得
    利之構成要件。是被告執上揭情詞，辯稱：其等收受系爭受
    領款，具有法律上原因云云，要難採信。
(四)、再按，於第三人關係之給付不當得利，其指示給付關係之案
    例類型，如其基礎關係即對價關係（原因行為，存在於指示
    人與領取人之間）及資金關係（補償或填補關係，存在於指
    示人與受指示人之間）均未有瑕疵（即法律行為發生不成立
    、無效、撤銷）者，固不生不當得利請求權問題。即令基礎
    的對價關係、資金關係具有瑕疵，亦僅於各該關係人間發生
    不當得利請求權而已，於被指示人與領取人間，因無給付關
    係，自不當然成立不當得利（最高法院94年度台上字第1555
    號裁判要旨參照）。被告吳育俊雖另辯稱：吳育俊為系爭受
    領款之領取人，而大陸地區之買受人係指示人，至原告則係
    受指示人，因被指示人與領取人間，並無給付關係的存在，
    故不存在不當得利問題云云。惟被告吳育俊、許王美娥、許
    清發、洪智雄、楊茹芸5人所提出之台富海洋公司勞工退休
    金計算名冊、對帳單、買賣契約書、吳育俊、洪智雄、楊茹
    芸之帳戶明細等，縱可證明其等或台富海洋公司與大陸地區
    買主間有生意往來，然依被告自承，與被告或台富海洋公司
    有生意往來之人為訴外人嚴清秀或大陸地區買主，故應給付
    款項之人亦為訴外人嚴清秀或大陸地區買主，然本件系爭匯
    款卻為原告所匯，且洪智雄、楊茹芸亦表示訴外人嚴清秀並
    不認識原告（見本院卷第138頁），另被告吳育俊就系爭受
    領款而言，亦未曾舉證證明大陸地區買主與原告間存在所謂
    指示人與被指示人之指示關係，原告與嚴清秀或大陸地區買
    主間既無指示給付原因關係之對價關係，且嚴清秀或大陸地
    區買主亦非指示原告匯款之指示人，則被告與嚴清秀或大陸
    地區買主間之關係，與詐騙集團與原告間之法律關係，核非
    構成指示給付之對價關係、資金關係至明。被告吳育俊抗辯
    稱其係第三人指示收受原告匯款，構成指示給付之法律關係
    云云，無足可取。
(五)、至被告洪智雄、楊茹芸雖聲請本院向臺灣台北地方法院調取
    99年度偵字第26108號林愛民違反銀行法案件卷宗欲證明被
    告洪智雄、楊茹芸帳戶之款項係嚴清秀透過林愛民集團所匯
    之魚貨款，且聲請傳喚證人洪碧霞證明上開帳戶係其等提供
    台富海洋公司作為魚貨匯款使用，然被告洪智雄、楊茹芸收
    受系爭受領款並非基於兩造間買賣魚貨之合意，已如前述，
    縱嚴清秀透過林愛民集團匯款，亦難認嚴清秀與原告間存在
    所謂指示人與被指示人之指示關係，而被告洪智雄、楊茹芸
    縱將其等帳戶借予台富海洋公司使用，該帳戶為其等所申設
    ，是被告洪智雄、楊茹芸之上開帳戶確有受領原告之100萬
    元及71萬元無訛；另被告許王美娥、許清發聲請本院向臺灣
    士林地方法院檢察署以99年度偵字第15589號案件卷宗欲證
    明原告是否確受詐欺一節，然除該署回覆本院該案因尚在偵
    查無法借調卷宗，有本院電話紀錄在卷足稽外（見本院卷第
    21頁），本院認定原告係因受詐騙而匯款至被告系爭帳戶亦
    如前述，是本件事證已甚明確，被告洪智雄、楊茹芸、許王
    美娥、許清發聲請調閱上開卷宗及傳喚證人洪碧霞核無必要
    。
(六)、再按當事人支出之旅費，並不在現行民事訴訟費用法所定費
    用之內，自無從認為訴訟費用，最高法院32年上字第3145號
    判例意旨可資參照。查原告另聲明請求被告負擔本件訴訟所
    生交通費部分，未據其具體指陳法律上請求權基礎為何，揆
    諸前揭判例意旨，亦非屬現行法定訴訟費用之一部，是原告
    上開請求尚屬無據，不應准許，附此敘明。
六、綜上所述，原告依據不當得利之法律關係，請求如附表所示
    之被告應給付原告各如附表所示金額及自起訴狀送達之翌日
    即如附表所示利息起算日起至清償日止年息按5％計算之利
    息，為有理由，應予准許。至被告請求被告負擔本件訴訟所
    生交通費部分，則無理由，應予駁回。原告及被告吳育俊、
    許王美娥、許清發分別陳明願供擔保請准宣告假執行及免為
    假執行，經核無不合，爰分別酌定相當之擔保準許之。
七、本件事證已臻明確，兩造其餘攻擊、防禦方法及舉證，經核
    與判決之結果不生影響，爰不一一論列，併此敘明。
八、據上論結，本件原告之訴為一部有理由，一部無理由，依民
    事訴訟法第79條、第85條第1項、第390條第2項、392條第2
    項，判決如主文。
中    華    民    國   100    年    11    月    30    日
                  民事鳳山分庭      法  官  吳芝瑛
以上正本係照原本作成。
如對本判決上訴，須於判決送達後20日內向本院提出上訴狀。如
委任律師提起上訴者，應一併繳納上訴審裁判費。
中    華    民    國   100    年    11    月    30    日
                                    書記官  梁瑜玲
附表：
┌──┬───┬──┬─────────┬───────────┬───────┬────────────┐
│編號│被告  │主張│利息起算日（民國）│ 訴訟費用負擔比例     │原告供擔保金額│被告預供擔保金額        │
│    │      │受損│                  │                      │              │                        │
│    │      │金額│                  │                      │              │                        │
├──┼───┼──┼─────────┼───────────┼───────┼────────────┤
│1   │吳育俊│新台│ 100年8月25日     │ 百分之十一           │新台幣（下同）│新台幣（下同）          │
│    │      │幣（│                  │                      │20萬元        │60萬元                  │
│    │      │下同│                  │                      │              │                        │
│    │      │）60│                  │                      │              │                        │
│    │      │萬元│                  │                      │              │                        │
├──┼───┼──┼─────────┼───────────┼───────┼────────────┤
│2   │許王美│84萬│ 100年8月25日     │ 百分之十六           │28萬元        │84萬元                  │
│    │娥    │元  │                  │                      │              │                        │
├──┼───┼──┼─────────┼───────────┼───────┼────────────┤
│3   │許清發│209 │ 100年8月25日     │ 百分之四十           │69萬7千元     │209萬元                 │
│    │      │萬元│                  │                      │              │                        │
├──┼───┼──┼─────────┼───────────┼───────┼────────────┤
│4   │洪智雄│100 │ 100年8月25日     │ 百分之十九           │33萬3千元     │                        │
│    │      │萬元│                  │                      │              │                        │
├──┼───┼──┼─────────┼───────────┼───────┼────────────┤
│5   │楊茹芸│71萬│ 100年9月6日      │ 百分之十四           │23萬7千元     │                        │
│    │      │元  │                  │                      │              │                        │
└──┴───┴──┴─────────┴───────────┴───────┴────────────┘